---
title: "Energia gerada pelas usinas solares de uma cooperativa"
author: "Diego Lopes Vieira"
lang: pt-BR
format:
  html:
    embed-resources: true
execute:
  echo: true
---

# Exercício 1 — O documento e a leitura

O `LEIA-ME.txt` informa que cada linha dos arquivos anuais representa uma usina, que a energia mensal está em MWh e que `-` significa mês sem registro. Há 12 unidades no cadastro e 11 com medições.

Antes da leitura no R, examinei os arquivos no terminal com `Get-Content -TotalCount 4 dados/cadastro.csv`, `Get-Content -TotalCount 4 dados/geracao_2023.csv` e `Format-Hex -Path dados/cadastro.csv`. Ambos usam `;` como separador de campos. No arquivo anual, `54,0` confirma a vírgula decimal, e `-` aparece em meses sem registro. No cadastro, o byte `E1` em *Maringá* identifica a codificação Windows-1252; os dados do arquivo anual são ASCII, compatíveis com UTF-8.

```{r}
library(readr)
Sys.setlocale("LC_CTYPE", "")

cadastro <- read_delim(
  "dados/cadastro.csv",
  delim = ";",
  locale = locale(decimal_mark = ",", encoding = "Windows-1252"),
  na = "-",
  col_types = cols(
    codigo = col_character(),
    nome = col_character(),
    estrutura = col_character(),
    potencia_kwp = col_double()
  ),
  show_col_types = FALSE
)

geracao_2023 <- read_delim(
  "dados/geracao_2023.csv",
  delim = ";",
  locale = locale(decimal_mark = ",", encoding = "UTF-8"),
  na = "-",
  col_types = cols(
    codigo = col_character(),
    jan = col_double(), fev = col_double(), mar = col_double(),
    abr = col_double(), mai = col_double(), jun = col_double(),
    jul = col_double(), ago = col_double(), set = col_double(),
    out = col_double(), nov = col_double(), dez = col_double()
  ),
  show_col_types = FALSE
)

stopifnot(
  nrow(cadastro) == 12,
  nrow(geracao_2023) == 11,
  ncol(geracao_2023) == 13,
  is.character(geracao_2023$codigo),
  all(vapply(geracao_2023[-1], is.double, logical(1))),
  sum(is.na(geracao_2023[-1])) == 5,
  isTRUE(all.equal(sum(unlist(geracao_2023[-1]), na.rm = TRUE), 14253.2))
)

str(geracao_2023)
knitr::kable(cadastro, caption = "Cadastro das 12 usinas")
knitr::kable(geracao_2023, caption = "Valores mensais das 11 usinas em 2023 (MWh)")
```

# Exercício 2 — Arrumar a tabela

Cada coluna de mês da tabela anual passa a ser um valor da coluna `mes`. A coluna `energia_mwh` guarda a energia gerada pela usina naquele mês. Os níveis do fator seguem janeiro a dezembro.

```{r}
meses <- c(
  "jan", "fev", "mar", "abr", "mai", "jun",
  "jul", "ago", "set", "out", "nov", "dez"
)

geracao_2023_longa <- geracao_2023 |>
  tidyr::pivot_longer(
    cols = dplyr::all_of(meses),
    names_to = "mes",
    values_to = "energia_mwh"
  ) |>
  dplyr::mutate(mes = forcats::fct_relevel(mes, meses))

linhas <- nrow(geracao_2023_longa)
ausentes <- sum(is.na(geracao_2023_longa$energia_mwh))

stopifnot(
  ncol(geracao_2023_longa) == 3,
  linhas == nrow(geracao_2023) * 12,
  linhas == 132,
  ausentes == 5,
  is.factor(geracao_2023_longa$mes),
  identical(levels(geracao_2023_longa$mes), meses)
)

str(geracao_2023_longa)
data.frame(linhas = linhas, valores_ausentes = ausentes)
knitr::kable(geracao_2023_longa, caption = "Energia mensal em 2023 (MWh)")
```

# Exercício 3 — Juntar ao cadastro

A junção à esquerda mantém cada par de usina e mês da tabela longa e acrescenta as informações do cadastro. Cada código da tabela longa deve encontrar no máximo uma linha no cadastro.

```{r}
geracao_2023_cadastro <- geracao_2023_longa |>
  dplyr::left_join(cadastro, by = "codigo", relationship = "many-to-one") |>
  dplyr::mutate(energia_mwh_por_kwp = energia_mwh / potencia_kwp)

linhas_antes <- nrow(geracao_2023_longa)
linhas_depois <- nrow(geracao_2023_cadastro)

stopifnot(
  linhas_antes == linhas_depois,
  linhas_depois == 132,
  !anyNA(geracao_2023_cadastro$nome),
  !anyNA(geracao_2023_cadastro$potencia_kwp)
)

data.frame(linhas_antes = linhas_antes, linhas_depois = linhas_depois)
knitr::kable(geracao_2023_cadastro, caption = "Energia mensal e porte das usinas em 2023")
```

A junção filtrante abaixo encontra no cadastro a usina sem qualquer medição em 2023.

```{r}
sem_medicao <- cadastro |>
  dplyr::anti_join(geracao_2023_longa, by = "codigo")

stopifnot(nrow(sem_medicao) == 1)
knitr::kable(sem_medicao[, c("codigo", "nome")])
```

# Exercício 4 — Resumir por grupo

Um mês sem registro representa uma medição desconhecida, não geração zero. Por isso, os valores ausentes continuam como `NA` e são excluídos das médias mensais. Essa decisão afeta as médias relativas e a contagem de meses com registro; não afeta os totais anuais, que somam apenas os valores registrados.

```{r}
resumo_unidade <- geracao_2023_cadastro |>
  dplyr::group_by(codigo, nome, estrutura) |>
  dplyr::summarise(
    meses_com_registro = sum(!is.na(energia_mwh)),
    total_ano_mwh = sum(energia_mwh, na.rm = TRUE),
    media_mensal_mwh_por_kwp = mean(energia_mwh_por_kwp, na.rm = TRUE),
    .groups = "drop"
  ) |>
  dplyr::arrange(dplyr::desc(media_mensal_mwh_por_kwp))

resumo_categoria <- geracao_2023_cadastro |>
  dplyr::group_by(estrutura) |>
  dplyr::summarise(
    unidades = dplyr::n_distinct(codigo),
    total_ano_mwh = sum(energia_mwh, na.rm = TRUE),
    media_mensal_mwh_por_kwp = mean(energia_mwh_por_kwp, na.rm = TRUE),
    .groups = "drop"
  )

stopifnot(
  nrow(resumo_unidade) == 11,
  sum(resumo_unidade$meses_com_registro) == 127,
  sum(resumo_categoria$unidades) == 11,
  isTRUE(all.equal(sum(resumo_unidade$total_ano_mwh), 14253.2)),
  isTRUE(all.equal(sum(resumo_categoria$total_ano_mwh), 14253.2))
)

knitr::kable(resumo_unidade, digits = 4, caption = "Resumo por usina em 2023")
knitr::kable(resumo_categoria, digits = 4, caption = "Resumo por categoria em 2023")
```

O total registrado em 2023 foi de `r format(sum(resumo_categoria$total_ano_mwh), big.mark = ".", decimal.mark = ",", nsmall = 1)` MWh.

# Exercício 5 — Todos os anos de uma vez

Foram selecionados apenas os arquivos cujo nome segue o padrão `geracao_aaaa.csv`. A cadeia anterior continuou válida porque os meses já eram selecionados explicitamente; foi necessário apenas preservar `origem` e `ano` e incluir `ano` no agrupamento final.

```{r}
arquivos_anuais <- list.files(
  "dados",
  pattern = "^geracao_[0-9]{4}\\.csv$",
  full.names = TRUE
) |>
  sort()
arquivos_anuais <- stats::setNames(arquivos_anuais, basename(arquivos_anuais))

geracao_anos <- arquivos_anuais |>
  purrr::map(\(arquivo) {
    read_delim(
      arquivo,
      delim = ";",
      locale = locale(decimal_mark = ",", encoding = "UTF-8"),
      na = "-",
      col_types = cols(
        codigo = col_character(),
        jan = col_double(), fev = col_double(), mar = col_double(),
        abr = col_double(), mai = col_double(), jun = col_double(),
        jul = col_double(), ago = col_double(), set = col_double(),
        out = col_double(), nov = col_double(), dez = col_double()
      ),
      show_col_types = FALSE
    )
  }) |>
  dplyr::bind_rows(.id = "origem") |>
  dplyr::mutate(ano = parse_number(origem))

geracao_empilhada <- geracao_anos |>
  tidyr::pivot_longer(
    cols = dplyr::all_of(meses),
    names_to = "mes",
    values_to = "energia_mwh"
  ) |>
  dplyr::mutate(mes = forcats::fct_relevel(mes, meses)) |>
  dplyr::left_join(cadastro, by = "codigo", relationship = "many-to-one") |>
  dplyr::mutate(energia_mwh_por_kwp = energia_mwh / potencia_kwp)

conferencia_anos <- geracao_empilhada |>
  dplyr::group_by(ano) |>
  dplyr::summarise(
    meses_sem_registro = sum(is.na(energia_mwh)),
    soma_valores_registrados = sum(energia_mwh, na.rm = TRUE),
    .groups = "drop"
  )

tabela_apresentacao <- geracao_empilhada |>
  dplyr::group_by(estrutura, ano) |>
  dplyr::summarise(
    total_ano_mwh = sum(energia_mwh, na.rm = TRUE),
    .groups = "drop"
  ) |>
  tidyr::pivot_wider(
    names_from = ano,
    values_from = total_ano_mwh
  )

somas_apresentacao <- tabela_apresentacao |>
  dplyr::summarise(dplyr::across(-estrutura, sum))

stopifnot(
  length(arquivos_anuais) == 3,
  nrow(geracao_anos) == 33,
  nrow(geracao_empilhada) == 3 * nrow(geracao_2023_longa),
  nrow(geracao_empilhada) == 396,
  identical(conferencia_anos$meses_sem_registro, c(5L, 2L, 5L)),
  isTRUE(all.equal(
    conferencia_anos$soma_valores_registrados,
    c(14253.2, 13765.3, 12808.7)
  )),
  isTRUE(all.equal(
    unname(unlist(somas_apresentacao)),
    c(14253.2, 13765.3, 12808.7)
  ))
)

knitr::kable(
  geracao_empilhada,
  caption = "Tabela empilhada dos três anos"
)
knitr::kable(conferencia_anos, digits = 1, caption = "Conferência por ano")
knitr::kable(somas_apresentacao, digits = 1, caption = "Somas das colunas")
knitr::kable(
  tabela_apresentacao,
  digits = 1,
  caption = "Total de cada categoria em cada ano (MWh)"
)
```
