---
title: "Temperatura e Vento em Nova York"
author: "Diego Lopes Vieira"
lang: pt-BR
format:
  html:
    embed-resources: true
---

```{r}
#| label: carrega
#| echo: false
targets::tar_load(c(dados, medias, modelo, figura))
```

O conjunto de dados contém `r nrow(dados)` observações diárias. As médias calculadas para cada mês estão dispostas na @tbl-medias.

```{r}
#| label: tbl-medias
#| echo: false
#| tbl-cap: "Médias mensais de temperatura (°F) e velocidade do vento (mph)."
knitr::kable(medias)
```

O modelo linear simples foi ajustado a partir de `r nobs(modelo)` observações válidas, apresentando um coeficiente de determinação $R^2$ de `r round(summary(modelo)$r.squared, 3)` e inclinação de `r round(coef(modelo)[2], 2)`. A relação e a reta ajustada podem ser vistas na @fig-dispersao.

```{r}
#| label: fig-dispersao
#| echo: false
#| fig-cap: "Dispersão da temperatura em função do vento com a reta ajustada."
knitr::include_graphics(here::here(figura))
```

A análise aponta uma associação linear negativa entre a velocidade do vento e a temperatura observada no período de maio a setembro de 1973 em Nova York. Em dias com ventos mais intensos, nota-se uma tendência moderada de queda na temperatura ambiente.
